最　高　行　政　法　院　判　決
　　　　　　　　　　　　　　　　　　 96年度判字第01586號
上　訴　人　甲○○
訴訟代理人　顏國隆
　　　　　　周威良　律師
　　　　　　董子祺　律師
被 上訴 人　財政部臺灣省北區國稅局
代　表　人　乙○○
上列當事人間因綜合所得稅事件，上訴人對於中華民國95年2月2
3日臺北高等行政法院93年度訴字第3658號判決，提起上訴，本
院判決如下：
　　主  文
上訴駁回。
上訴審訴訟費用由上訴人負擔。
　　理  由
一、上訴人辦理民國（下同）87年度綜合所得稅結算申報，漏報
    其配偶盧國忠取自建宏砂石股份有限公司（下稱建宏公司）
    所分配之營利所得新臺幣（下同）17,500,000元，經法務部
    調查局臺北市調查處（下稱臺北市調查處）及被上訴人查獲
    ，由被上訴人歸課上訴人當年度綜合所得稅，又上訴人漏報
    本人及配偶利息所得33,506元，乃合併核定其綜合所得總額
    18,208,588元，補徵應納稅額6,417,150元，並按有無扣繳
    憑單分別處0.2及0.5倍之罰鍰3,205,400元。上訴人不服，
    申請復查，經被上訴人以93年3月3日北區國稅法二字第0930
    012767號復查決定，維持原核定，上訴人仍未甘服，遂循序
    提起行政訴訟。
二、上訴人在原審起訴主張略以：上訴人之配偶盧國忠取自建宏
    公司款項計17,500,000元，其中15,250,000元為建宏公司償
    還股東款項，餘額才是盈餘分配，有銀行轉帳單，作為證明
    ，付款人除盧國忠外，有上訴人和盧國忠經營行號慶郁砂石
    行，據此，足以證明確有股東借款予建宏公司之事實。除此
    之外，上訴人再提出另一股東楊陳靜與配偶楊神治，借款予
    建宏公司之明細。又其餘2,250,000元為盈餘分配。當中1,2
    30,000元業已於86年度開立之扣繳憑單，扣繳稅額184,000
    元，另外960,000元於88年開立股利憑單，業已併入各該年
    度申報綜合所得稅，請求撤銷訴願決定及原處分等語。
三、被上訴人則以：本件原核定上訴人之配偶盧國忠系爭營利所
    得17,500,000元，經查係由臺北市調查處依搜證資料及相關
    談話筆錄（楊神治、楊朝斌、呂紹柏及上訴人等）查得盧國
    忠本年度確有取自建宏公司所分配之紅利，被上訴人並以89
    年8月8日北區國稅三第89105181號函請上訴人及其配偶盧國
    忠到局說明相關案情，惟逾期未作任何補充說明，原核定據
    此核定上訴人之配偶盧國忠本年度有建宏公司營利所得17,5
    00,000元，經併計其本年度綜合所得稅，核定綜合所得總額
    18,208,588元，並按所漏稅額分別依有無扣繳憑單處0.2倍
    及0.5倍罰鍰合計3,205,400元，原核定並無不合，上訴人雖
    主張有部分金額係償還股東款項，並以該公司部分日期之支
    票存款送款簿資料及部分取款憑條資料，證明其詞，然查上
    訴人所提資料僅得證明該公司於相當日有資金進出，惟該資
    金之性質及用途為何，上訴人並未提示股東往來帳戶及其他
    相關佐證資料供核，以證其事實的關聯性，是系爭部分上訴
    人主張，核無足採等詞置辯。
四、原審斟酌全辯論意旨及調查證據後，以：
    查上訴人87年度綜合所得稅結算申報，經台北市調查處及被
    上訴人搜證資料及建宏公司股東即上訴人、楊朝斌、呂紹柏
    暨關係人楊神治（股東楊世昌之父）於89年7月11日、8月3
    日在臺北市調查處之調查筆錄查得，上訴人之配偶盧國忠當
    年度自建宏公司分配之營利所得計有四筆，分別為：87年3
    月5日，金額5,000,000元；87年4月15日，金額5,000,000元
    ；87年9月15日，金額2,000,000元；87年10月15日，金額
    5,50 0,000元，合計17,500,000元（見原處分卷141頁），
    且搜證查扣帳簿亦記載上開四筆金額為分配紅利（見原處分
    卷第163頁、第175頁），惟上訴人漏未合併申報，此有臺北
    市調查處89年8月4日肅字第8961550號函、調查筆錄、支票
    影本、所得稅結算申報書等資料附原處分卷可稽，違章漏稅
    事證明確，被上訴人乃合併課其當年度綜合所得稅，核定綜
    合所得總額為18,208,588元，淨額為17,713,088元，應補徵
    稅額6,417,150元。又上訴人除漏報上開營利所得17,500,00
    0元外，另漏報其所不爭執之利息所得33,506元，被上訴人
    按所漏稅額6,418,235元依有無扣繳憑單分別處0.2及0.5倍
    罰鍰計3,205,400元（計至百元止），揆諸所得稅法第14條
    第1項第1類前段、第71條第1項前段及第110條第1項之規定
    ，自無不合。至於上訴人訴稱：上開17,500,000元中，其中
    15,250,000元為建宏公司償還股東款乙節，惟查上訴人所訴
    ，不僅與原處分卷第163頁、第175頁查扣帳簿所記不符，且
    上訴人亦無具體原始帳冊資料足以證明前述15,250,000元屬
    償還股東款，上訴人所訴，洵不足採。從而駁回上訴人在原
    審之訴。
五、上訴人上訴意旨略以：
  (一)本件上訴人已提出銀行匯款單之原始憑證以證明交易之存在
    ，被上訴人未就相關事證盡查核義務，且查扣之帳簿並非建
    宏公司之帳簿而係股東自行記載之資料，原判決認為上訴人
    所稱15,250,000元屬償還股東款，並無具體原始帳冊資料足
    以證明作為駁回理由，有判決不備理由之違法。
  (二)原判決稱本件事件已臻明確，兩造其餘主張及攻擊防禦方法
    與判決結果不生影響，無逐一論述必要云云。惟建宏公司係
    由盧國忠、楊神治各自代表50%股份，再各尋找股東出資而
    成立，因此縱使盧國忠取得17,500,000元係屬股利，然並非
    全部屬其所有，原判決就此爭點未予詳查，有判決不備理由
    之違法。
  (三)原判決認定違章漏稅，無非基於原處分卷第163頁、第175頁
    查扣之帳簿，與建宏公司股東於89年7月11日、8月3日在臺
    北市調查處之調查筆錄。惟前開帳簿非建宏公司依法製作之
    帳簿資料，本件如何憑信，進而認定建宏公司確有該等分配
    紅利情事，原判決未予交待，有判決不備理由之違法。又前
    揭調查筆錄，各該受訊問人是否出於自由意志而為陳述，原
    審漏未調查，即率爾採信，亦有理由不備之違法。
  (四)就系爭17,500,000元非屬紅利分配之爭點，被上訴人於原審
    未提出任何證據，藉資證明係屬紅利分配，原審竟以前開帳
    簿、調查處筆錄，率爾認定紅利分配，原判決未善盡闡明之
    義務，亦未依職權調查，以釐清事實真相，同時亦未遵循舉
    證責任分配之原則，責令被上訴人負擔其不利益，違反行政
    訴訟法第133條、第136條及最高行政法院92年判字第643號
    判決、94年判字第58號判決意旨等語，請求廢棄原判決，並
    撤銷訴願決定及原處分。
六、本院按：
  (一)就「上訴人之夫盧國忠於87年間，有無自建宏公司取得營利
    所得17,500,000元」一事，為本案之單一爭點。此項爭點之
    待證事實，依法應由被上訴人負客觀證明責任，亦為兩造所
    不爭執。而原判決雖維持被上訴人所為之補稅及裁罰處分，
    駁回上訴人在原審提起之撤銷訴訟，但就心證形成過程之論
    述過於簡略。而正確之心證過程應該是：(1)先依被上訴人所
    提出之本證證據資料，據以認定上開待證事實為真正。(2)再
    對上訴人所提出之各項反證為證據評價後，認為其證明力不
    足，不足以動搖原審法院已形成之心證確信。事實上，上訴
    意旨提出之各項爭點，同樣也是集中在上開待證事實之證明
    ，而具體指摘原判決之心證形成理由不備，且違日常經驗法
    則。故本院在此爰先作成後附之「事實爭執對照表」，將被
    上訴人對待證事實提出之本證，與上訴人提出之事實爭執及
    所主張之反證，以及爭訟雙方各自對他方提出之本證及反證
    證明力，所表示之意見，以簡表之方式呈現，據以檢證原判
    決心證形成過程，有無「違反日常經驗法則」或「理由不備
    」違法之情形。
  (二)而依後附之「事實爭執對照表」所載，得以認定盧國忠有上
    開營利所得所憑之本證證據資料及推論過程，其主要推論過
    程，應該是：
    1.從本證3所示、建宏公司開立予盧國忠之四張支票，足以
　　　證明建宏公司有現金1,750萬元流入盧國忠手中（上開四
　　　張支票為盧國忠所提領兌現之資料見原處分卷第166頁至
      第169頁之支票正反面影本資料，其中二張於建宏公司開
      立支票明細表上清楚載有「分配」二字，見原處分卷等16
      3頁。）。
    2.而從本證2所示之談話筆錄顯示，上訴人自承有分到建宏
      公司發放之股利。雖然其自承之金額僅有750萬元，但實
      際上資金流入，既然有1,750萬元，即應認定盧國忠取得
      1,750萬元。
    3.而上訴人所言，其將取得之股利轉手分給建宏公司其他股
      東一節，並無證據資料證明其事。
    4.另外上訴人對盧國忠取得自建宏公司流出資金之原因，沒
      有補充說明。再配合(1)盧國忠為建宏公司之股東（以其妻
      甲○○名義登記），及(2)建宏公司本身無法提出有公信力
      之帳冊等週邊事證。由此可以推知待證事實為真正。
  (三)在考慮資訊不對稱之現實下，當建宏公司沒有踐行設帳義務
    ，以致其資金流向不清楚時，的確應降低被上訴人在個案中
    對待證事實之證明高度。另外上訴人對本證證明力之反駁，
    依後附「事實爭執對照表」記載內容，原則上都沒有相關輔
    助事證資料來佐證其主張內容，因此若只考慮以上之本證事
    證，原判決作成「確認待證事實為真正」之判斷結論，大體
    上還是能夠接受的。
  (四)至於上訴人方面提出之反證（即有關建宏公司二大股東楊神
    治與盧國忠向建宏公司之匯款資料，見原審卷第22頁至第46
    頁之匯款資料），其主張：「楊神治及盧國忠間有將自有資
    金借予建宏公司，故以上由建宏公司流向盧國忠之資金部分
    為建宏公司之還款」等情，基於以下之經驗法則，似仍無法
    動搖法院原來獲致之確信，其理由在於：
    1.固然以上證據均為銀行之匯款資料，不可能是事後偽造者
      ，足以證明楊神治與盧國忠二人確有將自有資金匯入建宏
      公司內。
    2.而被上訴人對於上訴人提出之上開資金流入建宏公司事證
      ，雖然主張：「上訴人之一方無法證明，資金流入之原因
      關係為借款」云云。但查：
      (1)其實本證部分，依卷內之資料所示，上開四張支票中，
        也只有二張支票交付原因有帳載資料可以證明為（紅利
        ）「分配」（見原處分卷第163頁所示之MA0000000號與
        MA0000000號二張支票），另外二張支票（即MA0000000
        號與MA0000000號之支票），同樣也只能證明資金自建
        宏公司流至上訴人之夫盧國忠之帳戶內，但無法證明資
        金流出之原因事實。
      (2)而法院之所以在證據評價上，仍然認定上開資金流出為
        股利分配，乃是考慮到資訊不對稱，並佐以上訴人在訊
        問中之陳述內容，同時參酌原處分卷第175頁所附之帳
        證資料，載明與票號MA0000000號及MA0000000號二張支
        票近似票號之MA0000000號與MA0000000號二張支票則是
        交予建宏公司另一股東楊世昌兌現，作為紅利分配之用
        者，從此得推知盧國忠取得之該二張支票，其原因亦可
        能為「紅利分配」。故在降低待證事實證明高度之情況
        下，接受此等證據資料之證明力。
      (3)此時若本證部分證明力之判斷採取上開標準，則在反證
        之證明力上當然也應該相同，不得異其標準。而從上訴
        人提出之上開匯款資料觀之，即使不能直接、明白證明
        「盧國忠與楊神治借款予建宏公司」之待證事實，但至
        少證明雙方資金往來密切，或有借款事實，只是借款金
        額不是十分明確。此時依日常經驗法則判斷，上訴人還
        款之抗辯，即不是完全沒有可能。
    3.不過本案最終問題出在：因為建宏公司沒有完整之帳冊，
      而附於原處分卷第163頁查扣帳簿，其上又明白記載：「
      事實爭執對照表」本證3所示之四張支票中，有二張支票
      之交付原因關係為「分配」（股利）。另外二張支票，雖
      然沒有帳證可直接證明其原因關係，但從原處分卷第175
      頁所附，建宏公司支付楊世昌股利所得而開立之二張支票
      ，與之僅各相差1號之客觀事實推論，亦可間接推知盧國
      忠取得該二張支票之原因事實，可能一樣是紅利支付。此
      外在經驗法則上，即使建宏公司有向股東借款，但建宏公
      司仍然有可能另經其他付款管道而還款。而在帳證不全可
      歸責於建宏公司，且上訴人為建宏公司之主要股東，對公
      司具有掌控能力之情況下，法院仍難以開始懷疑：「建宏
      公司上開1,750萬元資金流入盧國忠帳戶，其原因關係有
      可能是還款」。因為此等「懷疑」所須之證據資料，是建
      宏公司或盧國忠依法應事前預備者。
  (五)另外上訴人主張：「領得之款項部分已轉交建宏公司之其他
    股東」一節，雖然原審法院未予論駁，不過鑑於國內公司人
    頭股東之情形極為普遍，而其所指之股東又多為其親友之情
    形下，因此必須有資金流出、流入之具體證據，方能取得法
    院之信任。上訴人沒有提供此等資金流向事實，法院即難以
    信其主張為真正。
  (六)總結以上所述，原判決在事實認定上，雖然記載過於簡略，
    但其最終判斷結論尚無違反經驗法則。而理由簡略部分，已
    經本院補齊如上。似也難指為「理由不備之違法」。而上訴
    人對事實認定之各項指摘內容，其不可採之處，均如上述。
    從而原審駁回上訴人之訴，其結論尚無違誤。上訴意旨求予
    廢棄，難謂有理由，應予駁回。
據上論結，本件上訴為無理由，爰依行政訴訟法第255條第1項、
第98條第1項前段，判決如主文。
中　　華　　民　　國　　96　　年　　8　　 月　　30　　日
                  第二庭審判長法  官　鄭　淑　貞
                              法  官  黃　合　文
                              法  官　吳　明　鴻
                              法  官　鄭　小　康
                              法  官　帥　嘉　寶
以  上  正  本  證  明  與  原  本  無  異
中　　華　　民　　國　　96　　年　　8　　 月　　31　　日
　　　　　　　　　　　　　　　書記官　莊　俊　亨
